ACORDAO-COMPLETO-2563896

ACÓRDÃO 9257/2022 ATA 41/2022 - PRIMEIRA CÂMARA

VISTOS, relatados e discutidos estes autos de representação decorrente do item 9.6 do Acórdão 2899/2018-TCU-Plenário, para avaliar a regularidade das práticas administrativas dos servidores do Ministério da Cultura na aprovação, formalização e acompanhamento dos convênios especificados na Nota Técnica 21/DRCUT/DR/SFC/CGU-PR, da Controladoria-Geral da União; 
ACORDAM os Ministros do Tribunal de Contas da União, reunidos em sessão da 1ª Câmara, ante as razões expostas pelo Relator em:
9.1. conhecer da representação para, no mérito, considerá-la procedente;
9.2.  acolher as razões de justificativa de Adoraci Almeida de Mendonça Leão, Emanuel de Oliveira Lima, Helena Oliveira da Silva, Kleber da Silva Rocha, Maria Cláudia da Silva e Rafael Segall Terra, Carla Cristina Marques, Rosângela Nascimento Marques, Joana D'Arc Gurgel Pereira e Cláudio Peret Dias, em relação às audiências constantes destes autos e do TC Processo 009.234-2014-4;
9.3. dar ciência da deliberação à Secretaria Especial da Cultura do Ministério do Turismo e aos responsáveis.

REPRESENTAÇÃO. Representação para avaliar a regularidade das práticas administrativas dos servidores do Ministério da Cultura na aprovação, formalização e acompanhamento dos convênios.

Primeira Câmara

Ministério do Turismo; Secretaria Especial da Cultura.

3. Interessados/Responsáveis:
3.1. Responsáveis: Adoraci Almeida de Mendonca Leao (XXX.077.561-XX); Carla Cristina Marques (XXX.275.938-XX); Emanuel de Oliveira Lima (XXX.690.281-XX); Helena Oliveira da Silva (XXX.233.305-XX); Kleber da Silva Rocha (XXX.399.120-XX); Maria Claudia da Silva (XXX.911.903-XX); Rafael Segall Terra (XXX.938.811-XX)..

13.1. Ministros presentes: Benjamin Zymler (na Presidência), Walton Alencar Rodrigues (Relator) e Jorge Oliveira.

WALTON ALENCAR RODRIGUES

Adoto, como relatório, instrução elaborada pela Secretaria de Controle Externo do Trabalho e Entidades Paraestatais:
INTRODUÇÃO
	Tratam os autos de Representação formulada pela Unidade Técnica (extinta SecexTrabalho) , em cumprimento ao item 9.6 do Acórdão 2899/2018-TCU-Plenário, da relatoria do Sr. Ministro Walton Alencar Rodrigues (TC Processo 009.234/2014-4) , para avaliar práticas administrativas no âmbito do extinto Ministério da Cultura (MinC) , referentes aos trâmites de convênios (peça 1) .
Acórdão 2899/2018-TCU-Plenário
9.6. determinar a autuação de representação para avaliar a regularidade das práticas administrativas dos servidores do Ministério da Cultura na aprovação, formalização e acompanhamento dos convênios especificados na Nota Técnica 21/DRCUT/DR/SFC/CGU-PR; 
HISTÓRICO 
Verificou-se no presente processo a sistemática fragilidade da atuação da Secretaria de Fomento e Incentivo à Cultura do Ministério da Cultura (Sefic/MinC) . Quando da celebração dos convênios listados na Nota Técnica 21/DRCUT/DR/SFC/CGU-PR, a Sefic não adotou as necessárias salvaguardas para garantir que os recursos fossem destinados a entidades que detivessem a qualificação técnica e a capacidade operacional para realizar os objetos pactuados, mesmo diante das manifestações da Consultoria Jurídica que considerou deficiente o conteúdo técnico das análises da Sefic/MinC. Além disso, o Convênio 748914, celebrado com a Integração Brasileira de Educação, e o Convênio 749202, celebrado com o Instituto Renova Brasil, foram objeto de notório açodamento no seu processo de aprovação, denotando uma pressa que merecia ser investigada. 
Deixou-se de promover, nestes autos, a averiguação da responsabilização do secretário substituto da Sefic/MinC Kleber da Silva Rocha, em relação ao Convênio 748914, e do secretário titular Henilton Parente de Menezes, em relação ao Convênio 749202. As pertinentes condutas já estão sendo analisadas nos competentes processos de Tomada de Contas Especial, a saber, respectivamente, o TC Processo 016.665/2014-7 e o TC Processo 011.244/2014-3. 
Porém, quanto ao Sr. Kleber da Silva Rocha, apura-se nos presentes autos sua responsabilidade pela celebração do Convênio 749202 (peças 19, 24 e 40) .  
Assim sendo, com fulcro na delegação de competência conferida pelo Ministro Walton Alencar Rodrigues, por meio da Portaria MIN WAR 1, de 10/7/2014 (BTCU 26/2014) , art. 1°, inc. II, e na subdelegação conferida pelo titular da unidade técnica, por meio da Portaria Secex-Trabalho 1, de 8/7/2020 (BTCU 128/2020) , art. 1º, inc. I, alínea "c", realizou-se diligência à Secretaria Especial de Cultura (Secult) , para que encaminhasse ao Tribunal, no prazo de 15 (quinze) dias, os documentos e as informações requeridas e audiências dos responsáveis a seguir, para que apresentassem, no prazo de 15 (quinze) dias, razões de justificativa para as irregularidades que se lhes imputam:
Diligência
Secretaria Especial de Cultura (Secult) (peças 13, 14, 22 e 23) .
Informar se houve destinação de recursos por meio de convênio ou outro instrumento de transferência voluntária, às entidades abaixo relacionadas, durante os exercícios 2011 e 2012, e, em caso afirmativo, informar a atual situação das respectivas prestações de contas e encaminhar cópia dos pareceres, notas técnicas, despachos e relatórios emitidos nos correspondentes processos administrativos, referentes tanto à aprovação quanto à fiscalização dos projetos.
Instituto Conhecer Brasil (CNPJ 01.718.634/0001-47) 
Instituto Educar e Crescer (CNPJ 07.177.432/0001-11) 
Instituto Renova Brasil (CNPJ 03.435.852/0001-08) 
Integração Brasileira de Educação (CNPJ 07.668.711/0001-88) 
Premium Avança Brasil (CNPJ 07.435.422/0001-39) 
Audiências
Adoraci Almeida de Mendonça Leão (CPF XXX.077.561-XX) (peças 15, 25 e 29) .
Celebração do Convênio 748914, com a Integração Brasileira de Educação (CNPJ 07.668.711/0001-88) , no valor de R$ 574.000,00, projeto Teatro pra que te quero (Pronac 106442) , sem que a entidade convenente fosse dotada de condições para executar o objeto avençado, resultando em dano ao Erário, mediante emissão da Nota Técnica 115/2010-CGFNC/SEFIC, em 3/10/2010, na condição de Coordenadora-Geral do FNC substituta, por meio da qual aprovou parecer técnico da lavra do Sr. Rafael Segall Terra, integrante do banco de pareceristas do então Ministério da Cultura (MinC) , favorável à celebração, sem que fossem aferidas a qualificação técnica e a capacidade operacional da entidade convenente, nos termos do art. 5°, §2º, 18, VII e art. 22, caput, da Portaria Interministerial-MP/MF/MCT 127/2008, aplicável ao convênio em análise, obrigação já afirmada também pela jurisprudência desta Corte de Contas (Acórdão 1933/2007-TCU-Plenário, Acórdão 390/2009-TCU-Plenário) .
Carla Cristina Marques (CPF XXX.275.938-XX) (peças 16 e 32) .  
Celebração do Convênio 749202, com o Instituto Renova Brasil (CNPJ 03.435.852/0001-08) , no valor de R$ 532.500,00, referente ao Encontro Cultural de Brasília (Pronac 106146) , sem que a entidade convenente fosse dotada de condições para executar o objeto avençado, resultando em dano ao Erário, mediante emissão da Nota Técnica 122/2010-CGFNC/SEFIC/MinC e do Despacho CGFNC/SEFIC, ambos de 22/9/2020, na condição de Coordenadora-Geral do Fundo Nacional de Cultura (FNC) , desconsiderando as orientações da Consultoria Jurídica acerca da insuficiente análise realizada, sem que fossem aferidas a qualificação técnica e a capacidade operacional da entidade convenente, nos termos do art. 5°, §2º, 18, VII e art. 22, caput, da Portaria Interministerial-MP/MF/MCT 127/2008, aplicável ao convênio em análise, obrigação já afirmada também pela jurisprudência desta Corte de Contas (Acórdão 1933/2007-TCU-Plenário, Acórdão 390/2009-TCU-Plenário) .
Emanuel de Oliveira Lima (CPF XXX.690.281-XX) (peças 36, 46 e 48) .
Celebração do Convênio 748914, com a Integração Brasileira de Educação (CNPJ 07.668.711/0001-88) , no valor de R$ 574.000,00, projeto Teatro pra que te quero (Pronac 106442) , sem que a entidade convenente fosse dotada de condições para executar o objeto avençado, resultando em dano ao Erário, mediante, mediante emissão da Nota Técnica 115/2010-CGFNC/SEFIC, em 3/10/2010, na condição de Coordenador do Fundo Nacional de Cultura (FNC) , por meio da qual aprovou parecer técnico da lavra do Sr. Rafael Segall Terra, integrante do banco de pareceristas do então Ministério da Cultura (MinC) , favorável à celebração, sem que fossem aferidas a qualificação técnica e a capacidade operacional da entidade convenente, nos termos do art. 5°, §2º, 18, VII e art. 22, caput, da Portaria Interministerial-MP/MF/MCT 127/2008, aplicável ao convênio em análise, obrigação já afirmada também pela jurisprudência desta Corte de Contas (Acórdão 1933/2007-TCU-Plenário, Acórdão 390/2009-TCU-Plenário) .
Celebração do Convênio 749202, com o Instituto Renova Brasil (CNPJ 03.435.852/0001-08) , no valor de R$ 532.500,00, referente ao Encontro Cultural de Brasília (Pronac 106146) , sem que a entidade convenente fosse dotada de condições para executar o objeto avençado, resultando em dano ao Erário, mediante emissão da Nota Técnica 122/2010-CGFNC/SEFIC/MinC e do Despacho CGFNC/SEFIC, ambos de 22/9/2020, na condição de Coordenador do Fundo Nacional de Cultura (FNC) , desconsiderando as orientações da Consultoria Jurídica acerca da insuficiente análise realizada, sem que fossem aferidas a qualificação técnica e a capacidade operacional da entidade convenente, nos termos do art. 5°, §2º, 18, VII e art. 22, caput, da Portaria Interministerial-MP/MF/MCT 127/2008, aplicável ao convênio em análise, obrigação já afirmada também pela jurisprudência desta Corte de Contas (Acórdão 1933/2007-TCU-Plenário, Acórdão 390/2009-TCU-Plenário) .
Helena Oliveira da Silva (CPF XXX.233.305-XX) (peças 50, 55 e 56) .
Celebração do Convênio 749202, com o Instituto Renova Brasil (CNPJ 03.435.852/0001-08) , no valor de R$ 532.500,00, referente ao Encontro Cultural de Brasília (Pronac 106146) , sem que a entidade convenente fosse dotada de condições para executar o objeto avençado, resultando em dano ao Erário, mediante emissão de parecer técnico, em 2/9/2010, na condição de integrante do banco de pareceristas do então Ministério da Cultura (MinC) , favorável à celebração, sem que fossem aferidas a qualificação técnica e a capacidade operacional da entidade convenente, nos termos do art. 5°, §2º, 18, VII e art. 22, caput, da Portaria Interministerial-MP/MF/MCT 127/2008, aplicável ao convênio em análise, obrigação já afirmada também pela jurisprudência desta Corte de Contas (Acórdão 1933/2007-TCU-Plenário, Acórdão 390/2009-TCU-Plenário) .
Kleber da Silva Rocha (CPF XXX.399.120-XX) (peças 20,24 e 40) .
Celebração do Convênio 749202, com o Instituto Renova Brasil (CNPJ 03.435.852/0001-08) , no valor de R$ 532.500,00, referente ao Encontro Cultural de Brasília (Pronac 106146) , sem que a entidade convenente fosse dotada de condições para executar o objeto avençado, resultando em dano ao Erário, mediante emissão do Despacho CGFNC/SEFIC, em 22/9/2020, na condição de Diretor de Incentivo à Cultura da Secretaria de Fomento e Incentivo à Cultura do então Ministério da Cultura (Sefic/MinC) , desconsiderando as orientações da Consultoria Jurídica acerca da insuficiente análise realizada, sem que fossem aferidas a qualificação técnica e a capacidade operacional da entidade convenente, nos termos do art. 5°, §2º, 18, VII e art. 22, caput, da Portaria Interministerial-MP/MF/MCT 127/2008, aplicável ao convênio em análise, obrigação já afirmada também pela jurisprudência desta Corte de Contas (Acórdão 1933/2007-TCU-Plenário, Acórdão 390/2009-TCU-Plenário) .
Maria Cláudia da Silva (CPF XXX.911.903-XX) (peças 20, 26 e 35) .
Celebração do Convênio 749202, com o Instituto Renova Brasil (CNPJ 03.435.852/0001-08) , no valor de R$ 532.500,00, referente ao Encontro Cultural de Brasília (Pronac 106146) , sem que a entidade convenente fosse dotada de condições para executar o objeto avençado, resultando em dano ao Erário, mediante emissão da Nota Técnica 122/2010-CGFNC/SEFIC/MinC, de 22/9/2020, na condição de Chefe de Divisão, desconsiderando as orientações da Consultoria Jurídica acerca da insuficiente análise realizada, sem que fossem aferidas a qualificação técnica e a capacidade operacional da entidade convenente, nos termos do art. 5°, §2º, 18, VII e art. 22, caput, da Portaria Interministerial-MP/MF/MCT 127/2008, aplicável ao convênio em análise, obrigação já afirmada também pela jurisprudência desta Corte de Contas (Acórdão 1933/2007-TCU-Plenário, Acórdão 390/2009-TCU-Plenário) .
Rafael Segall Terra (CPF XXX.938.811-XX) (peças 31, 38, e 42) .
Celebração do Convênio 748914, com a Integração Brasileira de Educação (CNPJ 07.668.711/0001-88) , no valor de R$ 574.000,00, projeto Teatro pra que te quero (Pronac 106442) , sem que a entidade convenente fosse dotada de condições para executar o objeto avençado, resultando em dano ao Erário, mediante emissão de parecer técnico, em 1/9/2010, na condição de integrante do banco de pareceristas do então Ministério da Cultura (MinC) , favorável à celebração, sem que fossem aferidas a qualificação técnica e a capacidade operacional da entidade convenente, nos termos do art. 5°, §2º, 18, VII e art. 22, caput, da Portaria Interministerial-MP/MF/MCT 127/2008, aplicável ao convênio em análise, obrigação já afirmada também pela jurisprudência desta Corte de Contas (Acórdão 1933/2007-TCU-Plenário, Acórdão 390/2009-TCU-Plenário) .
EXAME TÉCNICO
Análise da Diligência expedida e situação dos convênios 
Em atendimento à diligência encaminhada à Secretaria Especial de Cultura (Secult) , vinculada ao Ministério do Turismo (MTur) , por meio do Ofício 45913/2020-TCU-Seproc (peça 13) , cuja ciência da comunicação ocorreu em 31/8/2020 (peça 14) , o órgão respondeu por meio do Ofício 1549/2020/AECI (peça 22) , encaminhando os Ofícios 577/2020/SECULT/GAB/SECULT e anexos (peça  22) e 6/2020/DVAOC/CGPCONT/SGFT/SGE (peça 23) .
A Secretaria Nacional do Audiovisual informou, conforme manifestação da Coordenação-Geral de Acompanhamento e Avaliação de Resultados encaminhada por meio do Ofício 22/2020/SNAV/CGAAR/SECULT (peça 22, p. 7) , que não celebrou qualquer convênio ou instrumento congênere com as seguintes entidades: Instituto Conhecer Brasil (CNPJ 01.718.634/0001-47) , Instituto Educar e Crescer (CNPJ 07.177.432/0001-11) , Instituto Renova Brasil (CNPJ 03.435.852/0001-08) , Integração Brasileira de Educação (CNPJ 07.668.711/0001-88) e Premium Avança Brasil (CNPJ 07.435.422/0001-39) . 
Do mesmo modo, a Divisão de Atendimento a Órgãos de Controle da Subsecretaria de Gestão de Fundos e Transferências informou que, no Sistema de Apoio às Leis de Incentivo à Cultura - SALIC, não foi localizado nenhum projeto em fase de prestação de contas, ou com prestação de contas analisada das entidades supracitadas, referente aos exercícios de 2011 e 2012 (peça 23) .
Exame das audiências
Exame das razões de justificativas da Sra. Adoraci Almeida de Mendonça Leão (CPF XXX.077.561-XX) , em face da celebração do Convênio 748914, com a Integração Brasileira de Educação (CNPJ 07.668.711/0001-88) , no valor de R$ 574.000,00, projeto Teatro pra que te quero (Pronac 106442) , sem que a entidade convenente fosse dotada de condições para executar o objeto avençado, resultando em dano ao Erário, mediante emissão da Nota Técnica 115/2010-CGFNC/SEFIC, em 3/10/2010, na condição de Coordenadora-Geral do FNC substituta, por meio da qual aprovou parecer técnico da lavra do Sr. Rafael Segall Terra, integrante do banco de pareceristas do então Ministério da Cultura (MinC) , favorável à celebração, sem que fossem aferidas a qualificação técnica e a capacidade operacional da entidade convenente, nos termos do art. 5°, §2º, 18, VII e art. 22, caput, da Portaria Interministerial-MP/MF/MCT 127/2008.
Em atendimento à audiência encaminhada por meio do Ofício 45916/2020-TCU/Seproc (peça 15) , cuja ciência ocorreu em 15/9/2020 (peça 25) , a responsável apresentou as razões de justificativas constantes da peça 29, a seguir especificadas. 
Com relação "a superficialidade dos pareceres e notas técnicas emitidas e a forma açodada com que foi celebrada a avença", informa que a proposta fora apresentada no Portal de Convênios - SICONV no dia 16/7/2010 e somente em 11 de agosto do mesmo ano a proposta recebeu a sua primeira diligência (peça 29, p. 1) . 
Salienta que, diante do grande volume de trabalho para ser efetuado por uma equipe composta de poucos integrantes, a Coordenação de Transferências Voluntárias e a Coordenação-Geral do Fundo Nacional da Cultura - CGFNC priorizava as propostas apresentadas utilizando os critérios de ordem de entrada no portal SICONV e data de início de vigência, quando se tratava de eventos, como o caso do convênio 748914.
Esclarece que, de acordo com os autos do processo MinC 01400.014208/2010-46, antes da assinatura do convênio, ocorrida em 3 de setembro de 2010, o convenente recebeu seis diligências, o que demonstraria o zelo e preocupação da equipe (peça 29, p. 1) .
Com relação a afirmação de que o ato foi celebrado "sem que se procedesse qualquer análise mais consistente acerca da qualificação técnica e da capacidade operacional da entidade", informa que o convênio 748914 teve recursos provenientes de emendas parlamentares, estando o proponente isento de chamamento público, consoante a Portaria Interministerial 127/2008, pois a instituição fora indicada pelo autor da emenda (peça 29, p. 1) .
Informa que a Secretaria de Fomento e Incentivo à Cultura - SEFIC, por meio da Coordenação-Geral do Fundo Nacional da Cultura estabeleceu critérios para os projetos indicados por parlamentares, dentre os quais a apresentação de documentos que poderiam auxiliar os peritos cadastrados pelo Banco de Pareceristas na avaliação da qualificação técnica e capacidade operacional (peça 29, p. 2) .
Esclarece que, no caso do convênio 748914, a instituição apresentou formulário de informações complementares, relatório de atividades, Cadastro Nacional de Pessoa Jurídica, comprovando 5 anos de existência, com atividades econômicas vigentes e relacionadas à cultura, arte e direitos sociais, estatuto, declaração de funcionamento assinada pelo então deputado Federal, Geraldo Magela, declaração de comprovação da qualificação técnica e da capacidade operacional emitida pelo Governo da Cidade Ocidental (peça 29, p. 2) .
  Alega que a apresentação das propostas só se dava mediante cadastramento prévio das entidades no sistema SICONV, logo seria pressuposto que a comprovação da qualificação técnica e da capacidade operacional também fora apresentada e conferida à instituição pelo órgão cadastrador, com base no no artigo 18 da Portaria Interministerial nº 127, de 29 de maio de 2008.
Salienta que o parecerista responsável pela análise do projeto, que não solicitou complementação de documentação "mais consistente", e se manifestou favorável ao prosseguimento da proposta por meio do Parecer Técnico (peça 29, p. 3) .
  Por fim, ressalta que havia exacerbado volume de trabalho em que os técnicos e coordenadores trabalhavam mais de 12 horas por dia, de forma incomum e extremamente desproporcional, pois "a força de trabalho disponível na Coordenação-Geral do FNC não era compatível com o número de projetos recebidos naquele ano, fato reiterado várias vezes aos nossos superiores". 
Análise
De fato, as informações listadas constam do volume I do SEI 01400.014208/2010-46. Destas informações, destaca-se a declaração de funcionamento assinada pelo então deputado Federal, Geraldo Magela (peça 60, p. 61) e a declaração de comprovação da qualificação técnica e da capacidade operacional para a realização de eventos emitida pela Secretária Municipal de Indústria, Comércio e Turismo do Governo da Cidade Ocidental (peça 60, p. 91) . 
Porém, como já salientado na peça 11, item 11, a constatação de superficialidade dos pareceres e notas técnicas emitidas e a forma açodada com que foi celebrada a avença decorreram na formalização do convênio antes da emissão do parecer da Consultoria Jurídica (Nota Técnica 115/2010-CGFNC/SEFIC) e da emissão do Parecer 1171/2010/CONJUR/MINC posterior à celebração do convênio, contendo a ressalva de que o acompanhamento da execução fosse realizado de maneira adequada, em especial por se tratar de objeto realizado em período eleitoral (peça 9, p. 348-351) .
Ou seja, quando se alega a "a forma açodada com que foi celebrada a avença" não se tratou apenas do prazo de tramitação do processo, como pretende demonstrar a responsável ao ressaltar que houve prazo razoável entre o recebimento da proposta e a realização da primeira diligência, de 16/7 a 11/8, além da realização de outras seis diligências  (peça 29, p. 1) . A própria consulta ao 01400.014208/2010-46 mostra que a análise foi feita às pressas. Por exemplo, na peça 60, p. 247, há o alerta de que "não há tempo hábil", considerando a data da proposta (16/7/2010) e a data de início da vigência do convênio (30/8/2010) . Ademais, o exame de admissibilidade constante da peça 60, p. 119, considera insuficientes as informações enviadas pela instituição privada, mas paradoxalmente, considera que tais informações são suficientes ao parecerista, na medida em que contemplam objeto, justificativa e orçamento físico-financeiro. 
Quanto ao volume de trabalho e as limitações de pessoal da Coordenação de Transferências Voluntárias e da Coordenação-Geral do Fundo Nacional da Cultura - CGFNC, esse aspecto pode ser sopesado por esta Egrégia Corte para não aplicação da multa legal, considerando os obstáculos e as dificuldades reais enfrentadas pelo gestor e as exigências das políticas públicas a seu cargo, em sintonia com o previsto no art. 22 do Decreto-lei 4.657/1942 (Lei de Introdução às Normas do Direito Brasileiro) , alterada pela Lei 13.655/2018.
No que tange à alegação de que houve o pressuposto de comprovação da qualificação técnica e da capacidade operacional, uma vez que esse exame seria exigido na fase de cadastramento prévio das entidades no sistema SICONV, com base no artigo 18 da Portaria Interministerial nº 127, de 29 de maio de 2008, entende-se que essa verificação prévia não afasta a análise posterior do cumprimento de tais exigências pelo órgão concedente, nas fases de celebração e de execução do convênio. 
Deste modo, as razões de justificativas devem ser rejeitadas.
Exame das razões de justificativas do Sr. Rafael Segall Terra  (CPF XXX.938.811-XX) , em face da celebração do Convênio 748914, com a Integração Brasileira de Educação (CNPJ 07.668.711/0001-88) , no valor de R$ 574.000,00, projeto Teatro pra que te quero (Pronac 106442) , sem que a entidade convenente fosse dotada de condições para executar o objeto avençado, resultando em dano ao Erário, mediante emissão de parecer técnico, em 1/9/2010, na condição de integrante do banco de pareceristas do então Ministério da Cultura (MinC) , favorável à celebração, sem que fossem aferidas a qualificação técnica e a capacidade operacional da entidade convenente, nos termos do art. 5°, §2º, 18, VII e art. 22, caput, da Portaria Interministerial-MP/MF/MCT 127/2008,
Em atendimento à audiência encaminhada por meio dos Ofícios 45922/2020-TCU-Seproc, 57715/2020-TCU/Seproc e 57716/2020-TCU/Seproc (peças 21, 37 e 38, respectivamente) , cuja ciência ocorreu em 16/9/2020 (peça 31) , em resposta ao Ofício 57716/2020-TCU/Seproc (peça 38) , o responsável apresentou as razões de justificativas constantes da peça 42, a seguir especificadas. 
O responsável manifestou-se da seguinte forma (peça 42, p.2) :
Diante ao exposto acima, informamos que o projeto "Teatro pra que te quero", foi analisado conforme os procedimentos descritos na Portaria MinC 83, de 8 de setembro de 2011, homologado e instruído pela CGFNC, titular da unidade competente para análise do projeto cultural, atendendo o enquadramento nas finalidades descritas na Lei 8.313, de 1991, no Decreto 5.761, de 2006 e Instrução Normativa 1, de 2013, dentro dos princípios da moralidade e da economicidade e dentro do prazo fixado pela portaria. O projeto foi analisado de acordo com o Termo de Referência e Plano de Trabalho anexado aos autos, propostas de preços anexadas e tabela de referência da FGV, onde foi comprovado a capacidade técnica e operacional da Instituição para execução do objeto do convênio e de acordo com o relatório de atividades demostrada pela instituição, apresentada no projeto nas normas e formatos exigidos e conferidos pelo Ministério da Cultura, para emissão do parecer técnico. Informo que a análise técnica se deteve nas informações disponibilizadas no projeto sendo os mesmos de inteira responsabilidade do proponente.
Análise
A justificativa apresentada o responsável limita-se a afirmar que o projeto "Teatro pra que te quero" observou os ditames da Portaria MinC 83, de 8 de setembro de 2011, da Lei 8.313, de 1991, do Decreto 5.761, de 2006 e da Instrução Normativa 1, de 2013, asseverando que foi comprovada a capacidade técnica e operacional da Instituição para execução do objeto do convênio e as informações disponibilizadas no projeto sendo os mesmos de inteira responsabilidade do proponente (peça 42, p. 2) .
Como salientado na instrução anterior, peça 11, constatou-se a superficialidade dos pareceres e notas técnicas emitidas e a forma açodada com que foi celebrada a avença, sem que se procedesse a qualquer análise mais consistente acerca da qualificação técnica e da capacidade operacional da entidade. A necessidade desta análise, prevista na própria Portaria MinC 83/2011, em seu art. 12, ao contrário do alegado, faz parte das responsabilidades do parecerista técnico:
DA EMISSÃO DE PARECER TÉCNICO
Art. 12. No caso de projetos culturais relativos ao mecanismo de incentivo fiscal do Pronac, o parecer técnico abordará, no mínimo, os aspectos indicados nos arts. 31 e 69 da Instrução Normativa nº 1, de 2010, respeitada a especificidade e a fase de análise do projeto, conforme segue:
I - fase de admissibilidade:
a) aferição da capacidade técnico-financeira do proponente para execução do projeto apresentado;
b) suficiência das informações prestadas;
 (...) (grifou-se) 
Deste modo, as razões de justificativas apresentadas à peça 42 não merecem acolhimento.
De toda forma, há que se considerar que a declaração de funcionamento assinada pelo então deputado Federal, Geraldo Magela, e a declaração de comprovação da qualificação técnica e da capacidade operacional para a realização de eventos, emitida pela Secretária Municipal de Indústria, Comércio e Turismo do Governo da Cidade Ocidental (peça 60, p. 61 e 91) são atenuantes da atuação do parecerista neste caso, ainda que não lhe eximissem de verificar a capacidade técnica da entidade beneficiária. Considerando-se as referidas declarações, considera-se aceitável que a análise do parecerista tenha se concentrado nos aspectos de mérito técnico do projeto e na sua adequação às finalidades da Lei 8.313/1991 e do Decreto 5.761/2006. Desse modo, esse aspecto pode ser sopesado por esta Egrégia Corte para não aplicação da multa legal.
Exame das razões de justificativas do Sr. Emanuel de Oliveira Lima (CPF XXX.690.281-XX) , em face da celebração dos convênios:
- 748914, com a Integração Brasileira de Educação (CNPJ 07.668.711/0001-88) , no valor de R$ 574.000,00, projeto Teatro pra que te quero (Pronac 106442) , sem que a entidade convenente fosse dotada de condições para executar o objeto avençado, resultando em dano ao Erário, mediante, mediante emissão da Nota Técnica 115/2010-CGFNC/SEFIC, em 3/10/2010, na condição de Coordenador do Fundo Nacional de Cultura (FNC) , por meio da qual aprovou parecer técnico da lavra do Sr. Rafael Segall Terra, integrante do banco de pareceristas do então Ministério da Cultura (MinC) , favorável à celebração, sem que fossem aferidas a qualificação técnica e a capacidade operacional da entidade convenente, nos termos do art. 5°, §2º, 18, VII e art. 22, caput, da Portaria Interministerial-MP/MF/MCT 127/2008; e
- 749202, com o Instituto Renova Brasil (CNPJ 03.435.852/0001-08) , no valor de R$ 532.500,00, referente ao Encontro Cultural de Brasília (Pronac 106146) , sem que a entidade convenente fosse dotada de condições para executar o objeto avençado, resultando em dano ao Erário, mediante emissão da Nota Técnica 122/2010-CGFNC/SEFIC/MinC e do Despacho CGFNC/SEFIC, ambos de 22/9/2020, na condição de Coordenador do Fundo Nacional de Cultura (FNC) , desconsiderando as orientações da Consultoria Jurídica acerca da insuficiente análise realizada, sem que fossem aferidas a qualificação técnica e a capacidade operacional da entidade convenente, nos termos do art. 5°, §2º, 18, VII e art. 22, caput, da Portaria Interministerial-MP/MF/MCT 127/2008.
Em atendimento à audiência encaminhada por meio dos Ofícios 57714/2020-TCU/Seproc (peça 36) , cuja ciência ocorreu em 12/10/2020 (peça 48) , o responsável apresentou as razões de justificativas constantes da peça 46, a seguir especificadas. 
De início, o responsável replica o conteúdo dos art. 5°, §2º, 18, VII e art. 22, caput, da Portaria Interministerial 127, de 29 de maio de 2008.
 O responsável informa que, em relação à ausência de análise mais consistente acerca da qualificação técnica e da capacidade operacional das entidades, tanto no convênio 748914, quanto no 749202, cabia ao MinC, na qualidade de órgão repassador de recurso, estabelecer critérios/documentos para os projetos indicados por parlamentares, o que foi feito no ato da abertura dos Programas no portal Siconv. Enfatiza, ainda, que os proponentes apresentaram a documentação exigida e o perito parecerista entendeu que seriam suficientes, de acordo como a legislação pertinente à época do conveniamento (peça 46, p. 1) .
Quanto  ao descumprimento das orientações da Conjur MinC, na celebração do convênio 749202 com o Instituto Renova Brasil, de que faz referência a Nota Técnica 122/2010, informou que o MinC comunicou ao proponente responsável, para encaminhar documentação complementar, em atendimento ao referido parecer jurídico, tendo o proponente atendido à diligência do MinC e apresentado os documentos complementares que foram juntados aos autos e analisados pelo técnico responsável, o qual concluiu ser suficiente para sanear a pendência do Parecer da Conjur MinC.
 Quanto à insuficiência de relatório de atividades apontados no mesmo Parecer Conjur, informa que o analista considerou que os documentos apresentados atendiam ao disposto no art. 2º, incisos 2 e 3, da Portaria MinC 30, de 26 de maio de 2009, dando prosseguimento ao processo.
Os argumentos não elidem a irregularidade, uma vez que, conforme salientado no item 19 da instrução de peça 11, ficou evidenciada a sistêmica fragilidade da atuação do extinto Ministério da Cultura, por meio da Sefic/MinC, no que se refere à análise da qualificação técnica e da capacidade operacional das entidades convenentes. Esses aspectos foram agravados com a precipitação em destinar os recursos. Deste modo, do ponto de vista operacional ocorreu a incapacidade das entidades em cumprir os objetos pactuados, o que levou ao dano ao Erário, pelo desperdício de recursos públicos.
Deste modo, as razões de justificativas apresentadas à peça 46 não merecem acolhimento.
Exame das razões de justificativas da Sra. Maria Cláudia da Silva (CPF (CPF XXX.911.903-XX) , em face da celebração do Convênio 749202, com o Instituto Renova Brasil (CNPJ 03.435.852/0001-08) , no valor de R$ 532.500,00, referente ao Encontro Cultural de Brasília (Pronac 106146) , sem que a entidade convenente fosse dotada de condições para executar o objeto avençado, resultando em dano ao Erário, mediante emissão da Nota Técnica 122/2010-CGFNC/SEFIC/MinC, de 22/9/2020, na condição de Chefe de Divisão, desconsiderando as orientações da Consultoria Jurídica acerca da insuficiente análise realizada, sem que fossem aferidas a qualificação técnica e a capacidade operacional da entidade convenente, nos termos do art. 5°, §2º, 18, VII e art. 22, caput, da Portaria Interministerial-MP/MF/MCT 127/2008.
Em atendimento à audiência encaminhada por meio do Ofício 45921/2020-TCU/Seproc (peça 20) , cuja ciência ocorreu em 24/9/2020 (peça 26) , a responsável apresentou as razões de justificativas constantes da peça 35, a seguir especificadas. 
Inicialmente informa que as justificativas apresentadas referir-se-ão ao Processo 01400.013833/2010-71 (peça 9, p. 270-330) e mais precisamente ao Despacho do Consultor Jurídico Substituto MinC 2138/2010 (peça 9, p. 233) e não ao Parecer 1218/2010/CONJUR/MinC, de 20/09/2010,  Despacho 2126/CONJUR/MinC, de 20/09/2010 e Despacho do Consultor Jurídico Substituto/MinC 2138/2010, todos de 20/9/2010 (peça 9, p. 278-283) , que seriam de data posterior à emissão da Nota Técnica 122/2010-CGFNC/SEFIC/MinC (peça 35, p. 1) . A referida nota técnica, no entanto, data de 22/9/2010. 
De toda forma, a responsável aduz que o parecer à peça 9, p. 283, se baseou no exame de admissibilidade inicial da proposta, que registrou a insuficiência de informações acerca do projeto, mas que tal insuficiência foi sanada pelas diligências e documentações acostadas aos autos após o exame de admissibilidade.
A responsável, por meio da descrição das etapas da tramitação do processo, alega que, no item 3 do Guia de Parecer Técnico (peça 9, p. 270) , a parecerista técnica Helena Oliveira da Silva "declarou, com força de certificação, que o proponente possuía capacidade técnica para a execução do objeto proposto" (peça 35, p. 8) , quando na verdade trata-se apenas de um campo do formulário assinalado com resposta afirmativa à existência de capacidade técnica.
Assinala que a proponente declarou, com força de certificação e sob as penas da lei, no inciso "c" da Declaração de Adimplência e Contrapartida, possuir capacidade técnica e operacional para executar o projeto (peça 35, p. 9) .
Alega que se limitou a elaborar nota técnica encaminhando para avaliação superior, não havendo o objetivo de aprovar nem processo, nem o projeto, pois não detinha competência legal para ditar ou impor a seus superiores o que deveria ser feito, dado o fato de ocupar o cargo de chefe de divisão, que não lhe impõe a responsabilidade pela assinatura do convênio. Ademais, destaca que "a competência para a análise dos aspectos técnicos dos projetos culturais e da capacidade técnica e operacional do proponente é exclusiva do parecerista técnico e do agente que aprova o referido parecer" (peça 35, p. 10) .
Análise
O argumento quanto ao equívoco acerca dos pareceres que embasam a audiência  não merece acolhimento, uma vez que, no próprio item 1 da Nota Técnica 122/2010-CGFNC/SEFIC/MinC (peça 9, p. 285) , a Sra. Maria Cláudia da Silva, pronunciou-se da seguinte forma: "A presente nota técnica tem por objetivo expor os motivos que embasaram a resposta ao Parecer 1218/2010/CONJUR/MinC, de 20/09/2010, restituído a esta Coordenação-Geral, por meio do Despacho 2126/CONJUR/MinC, de 20/09/2010 (peça 9, p. 279-281) .
E à guisa de conclusão, a responsável afirmou que "considerando que a presente Nota Técnica se encontra instruída, tendo o proponente cumprido com as recomendações tecidas pela Consultoria Jurídica e a área técnica se manifestado sobre o que lhe competia, submeto a avaliação superior".
Logo, no parecer da Chefe de Divisão há menção de que houve cumprimento das recomendações tecidas pela Consultoria Jurídica. Em suas alegações de defesa, a responsável afirma que esse cumprimento decorre do fato de que as recomendações acrescentadas pelo Consultor Jurídico Substituto, no Despacho do Consultor Jurídico Substituto/ MinC 2138/2010 (peça 9, p. 283) se basearam exclusivamente no parecer do exame de admissibilidade, e que, após tal exame, uma série de diligências foram realizadas de forma a sanar as pendências identificadas.
No entanto, apesar de Despacho do Consultor Jurídico Substituto/ MinC 2138/2010 (peça 9, p. 283) referir-se apenas aos problemas preliminarmente identificados no parecer do exame de admissibilidade, a análise ampla empreendida pela consultoria jurídica apontou outros problemas igualmente relevantes e identificados em etapas mais adiantadas do processo, tal como se pode observar do DESPACHO 2126/2010/CONJUR/MinC (peça 9, p. 282) , que destaca:
Por oportuno, vale notar que é preocupante o fato de que o Convênio tenha sido aprovado pela área técnica sem a comprovação de anuência dos artistas participantes ou sequer a indicação dos artistas que se pretendia convidar, o que nos leva a questionar as conclusões do Parecer técnico, que recomenda o financiamento de um evento cujo conteúdo se desconhece.
Embora não "haja insinuação de que deveriam ser aprovados, nem o processo, nem o projeto", o parecer favorável emitido pela defendente não se resume a mero encaminhamento da Nota Técnica para avaliação superior, mas, sim, de manifestação conclusiva quanto à adequação dos procedimentos, sem observar integralmente a todos os alertas emitidos pelos pareceres jurídicos sobre o qual se manifesta.
Deste modo, as razões de justificativas devem ser rejeitadas.
Exame das razões de justificativas do Sr. Kléber da Silva Rocha (CPF XXX.399.120-XX) , então Secretário Substituto da Secretaria Fomento e Incentivo à Cultura (peça 70) , em face da celebração do Convênio 749202, com o Instituto Renova Brasil (CNPJ 03.435.852/0001-08) , no valor de R$ 532.500,00, referente ao Encontro Cultural de Brasília (Pronac 106146) , sem que a entidade convenente fosse dotada de condições para executar o objeto avençado, resultando em dano ao Erário, mediante emissão do Despacho CGFNC/SEFIC, em 22/9/2020, na condição de Diretor de Incentivo à Cultura da Secretaria de Fomento e Incentivo à Cultura do então Ministério da Cultura (Sefic/MinC) , desconsiderando as orientações da Consultoria Jurídica acerca da insuficiente análise realizada, sem que fossem aferidas a qualificação técnica e a capacidade operacional da entidade convenente, nos termos do art. 5°, §2º, 18, VII e art. 22, caput, da Portaria Interministerial-MP/MF/MCT 127/2008.
Em atendimento à audiência encaminhada por meio do Ofício 45.920/2020-TCU/Seproc (peça 20) , cuja ciência ocorreu em 16/9/2020 (peça 24) , a responsável apresentou as razões de justificativas constantes da peça 40, a seguir especificadas. 
O sr. Kléber da Silva Rocha reputa a "fragilidade sistêmica relativa à análise da qualificação técnica e da capacidade operacional da entidade convenente" identificada na Nota Técnica 21/DRCUT/DR/SFC/CGU-PR, à época, como uma dificuldade estrutural, presente no conjunto de órgãos públicos com programas de apresentação de projetos para realização de convênios (peça 40, p. 1) .
Alega que, de acordo com o art. 72 da Portaria Interministerial-MP/MF/MCT 127/2008, a utilização dos indicadores de eficiência e eficácia para aferição da qualificação técnica e capacidade operacional das entidades privadas sem fins lucrativos, a que se refere o § 2° do art. 5º, somente seria obrigatória para instrumentos celebrados a partir de l° de janeiro de 2011, data essa posterior à assinatura do convênio 749202.
Enfatiza que houve uma sucessão de normas naquele período e que somente com o advento da Portaria interministerial 507, de novembro de 2011, foi possível disciplinar por meio do Inciso IV e § 6º, Art. 8º, os elementos observáveis necessários à identificação de qualificação técnica e capacidade operacional do convenente (peça 40, p. 4) .
Entretanto, salienta que, na Secretaria de Fomento e Incentivo à Cultura, desenvolveram-se várias ações junto com outros órgãos públicos, no sentido de estruturar aquele órgão, na intenção de responder a contento àas demandas.
As medidas estruturais apontadas pelo defendente foram as seguintes (peça 40,  p. 2-3) :
- no Serpro, Banco do Brasil e Ministério da Fazenda - em relação às plataformas digitais para apresentação, análise, aprovação, reprovação, acompanhamento, monitoramento, prestação de contas de propostas culturais;
- no Ministério do Planejamento - processo seletivo no MinC relativo a quadro efetivo de servidores públicos com formação de nível superior; contrato emergencial para analistas em prestação de contas, a fim de eliminar estoque de processos finalizados, algo em torno de 15 mil projetos, aguardando análise quanto à execução financeira; estruturação do banco de análise por pareceristas (Portaria MinC 43, de 9/7/2009, Edital de Credenciamento de Peritos para análise e emissão de pareceres técnicos em projetos culturais do Programa Nacional de Apoio à Cultura - Pronac) ;
- CGU e TCU - orientações para elaboração das instruções normativas que disciplinaram o fluxo de tramitação no Incentivo Fiscal (Instrução Normativa MinC 1, de 5/10/2010) ; normativa que definiu o fluxo de tramitação para restabelecer o funcionamento e periodicidade do Fundo Nacional de Cultura (Portaria MinC 58, de 14/6/2010 - institui o Regimento Interno da Comissão Nacional do Fundo Nacional da Cultura - CNFNC) ; Acórdão TCU 1385/2011, determinando que o MinC e o MPOG, no prazo de 180 dias contados a partir de 1º/6/2011, apresentassem Plano de Ação, visando liquidar volumes remanescentes de prestações de contas pendentes de análise conclusiva, além de criar condições humanas e materiais para a realização das atividades relacionadas ao acompanhamento e prestação de contas dos projetos aprovados no âmbito do Programa Nacional de Apoio à Cultura, Rouanet, Lei 8.313, de 23/12/1991.
Em síntese conclusiva, o gestor alega que havia dificuldades estruturais, normativas e relacionadas a pessoal, pois não dispunham de quantitativo de servidores públicos adequado para ir a campo verificar as propostas culturais submetidas ao Siconv, com possibilidades de celebração de convênios, pois trabalhavam com limitações (peça 40, p. 1 e 3) : 
O responsável também destaca que, dada a condição de restrição orçamentária a que estava submetido o Ministério da Cultura, o recebimento de emendas parlamentares era tratado com prioridade, como forma de concretizar a "possibilidade rara de ampliar ações de fomento à realização de projetos culturais" de forma direta, sem depender do fomento indireto, por meio dos patrocínios (peça 40, p. 2) . Assim, 
buscaram tornar-se ágeis, primeiro compreendendo a norma e discutindo seus pontos. Segundo, levantando interrogações e formalizando questionamentos às áreas competentes, publicizando respostas.
Enquanto o Ministério da Cultura conquistava valor simbólico, algo que a sociedade lhe atribuía ao longo do tempo, as equipes de trabalho no MinC vivenciavam, diariamente, toda essa contradição estrutural (ausência de normas, normas sobrepostas ou em transição, espaço físico inadequado, mobiliário, tecnologia de informação, protagonismo institucional, desenvolvimento e formação) (peça 40, p. 2-3) . 
Análise 
O art. 18, inc. VII, da Portaria Interministerial-MP/MF/MCT 127/2008 determina que a comprovação da qualificação técnica e capacidade operacional da entidade privada ocorra mediante declaração expedida por, no mínimo, três autoridades locais, de que a entidade funciona regularmente desde os três anos anteriores ao credenciamento. Ademais, nos termos do art. 22, caput, essa verificação também deverá ser feita no momento da análise do Plano de Trabalho, à vista dos critérios estabelecidos pela concedente.
Como salientado na instrução anterior, peça 11, constatou-se a superficialidade dos pareceres e notas técnicas emitidas e a forma açodada com que foi celebrada a avença. Sem que se procedesse a qualquer análise mais consistente acerca da qualificação técnica e da capacidade operacional da entidade, a Nota Técnica 115/2010-CGFNC/SEFIC pugnou pela formalização do convênio antes da emissão do competente parecer da Consultoria Jurídica.  A pressa na formalização do convênio é inegável: a análise da CONJUR materializada no Parecer 1218/2010/CONJUR/MinC,  Despacho 2126/CONJUR/MinC e Despacho do Consultor Jurídico Substituto/MinC 2138/2010, todos de 20/9/2010, apontava ressalvas graves em relação ao convênio (peça 9, p. 278-283) , ainda assim, a análise técnica da SEFIC, que logrou sanear apenas parcialmente as ponderações da consultoria jurídica, foi integralmente expedida em 22/9/2010, mesma data da assinatura do convênio, que garantiria os recursos para um evento que deveria estar concluído apenas alguns dias depois, em 26/9/2010.
Conquanto se reconheça a existência de dificuldades operacionais, o que restou evidenciado foi a ausência de zelo na verificação de elementos mínimos que evitassem a participação de empresas fraudulentas, sem existência real, pois conforme informações extraídas do TC Processo 026.176/2011-4, juntado à peça 59 destes autos, cujo objeto era a verificação da regularidade de convênios e termos de parcerias firmados pelo MinC, dentre os quais este que se analisa, com instituições privadas sem fins lucrativos para a realização de eventos culturais. Os achados foram significativos: (i) inexistência material das entidades convenentes (ONGs de fachada) ; (ii) inexistência de condições técnicas, operacionais e estatutárias para a realização dos objetos propostos; (iii) existência de vínculos entre dirigentes de ONGs e contratação de fornecedores ligados às convenentes. O Instituto Renova Brasil era uma das nove entidades desprovidas de existência material, ou simplesmente de fachada, identificada naqueles autos (peça 59, p. pp. 21-22, 24-26, 30, 32-33 e 46) .
Ademais, ainda que a utilização dos indicadores de eficiência e eficácia para aferição da qualificação técnica e capacidade operacional das entidades privadas sem fins lucrativos tenha se tornado obrigatória apenas a partir de l° de janeiro de 2011, conforme alegação do Sr. Kléber, isso por si só, não afasta o dever de zelo com o dinheiro público, impondo-se a adoção de cautelas necessárias por ocasião da celebração de convênios, de modo a assegurar, no mínimo, que as empresas envolvidas na execução comprovem existência material, o que não ocorreu neste caso.
Deste modo, as razões de justificativas apresentadas à peça 40 não merecem acolhimento.
Exame das razões de justificativas da Sra. Helena Oliveira da Silva (CPF XXX.233.305-XX) em face da celebração do Convênio 749202, com o Instituto Renova Brasil (CNPJ 03.435.852/0001-08) , no valor de R$ 532.500,00, referente ao Encontro Cultural de Brasília (Pronac 106146) , sem que a entidade convenente fosse dotada de condições para executar o objeto avençado, resultando em dano ao Erário, mediante emissão de parecer técnico, em 2/9/2010 (peça 9, p. 270-273) , na condição de integrante do banco de pareceristas do então Ministério da Cultura (MinC) , favorável à celebração, sem que fossem aferidas a qualificação técnica e a capacidade operacional da entidade convenente, nos termos do art. 5°, §2º, 18, VII e art. 22, caput, da Portaria Interministerial-MP/MF/MCT 127/2008.
Em atendimento à audiência encaminhada por meio do Ofício 69841/2020-TCU/Seproc, 69842/2020-TCU/Seproc, e 69844/2020-TCU/Seproc (peças 49, 50 e 53, respectivamente) , cujos recebimentos ocorreram em 11/1/2021 (peça 54) , 21/1/2021 (peça 55) e em 19/1/2021 (peça 57) , respectivamente, a responsável apresentou as razões de justificativas constantes da peça 56, referindo-se ao Ofício 69842/2020-TCU/Seproc, conforme a seguir especificadas. 
Inicialmente, a responsável alega que observava as normas da Portaria Interministerial-MP/MF/MCT 127, de 29 de maio de 2008, que em seu Inciso VII, Art. 18, orientava que "a comprovação da qualificação técnica e da capacidade operacional ocorreria mediante apresentação de declaração de funcionamento regular nos 3 (três) anos anteriores ao credenciamento" (peça 56, p. 1) .
Salienta que ao receber um projeto para análise, a qualificação técnica e capacidade operacional do proponente já havia sido comprovada, cabendo ao parecerista conferir e confirmar se os documentos comprobatórios eram suficientes ou se havia necessidade de alguma diligência, pois havia uma triagem realizada pela área de admissibilidade e também no cadastro de entidades no sistema SICONV, anteriores à análise técnica (peça 56, p. 1-2) .
A responsável afirma que, no seu entendimento, "os documentos foram suficientes para concluir, de acordo com a legislação, as condições técnicas e operacionais do proponente", mas ressalta que "o parecer foi emitido como 'favorável com restrições', mediante observações e recomendações expressas por mim, na qualidade de parecerista", tais como: a) falta de indicação do local do evento; b) falta de carta de anuência de órgão responsável com autorização para uso de espaço público; c) ausência de recursos destinados ao pagamento dos artistas no orçamento do projeto, elementos fundamentais para a realização do evento, uma vez que o proponente informou que estava em fase de captação de recursos específicos para esse fim (peça 56, p. 2) .
Sustenta, por fim, que atuou corretamente, ao sugerir maiores esclarecimentos do proponente sobre a operacionalização do evento, optando pelo parecer "favorável com restrições" (peça 56, p. 2) : 
A designação "favorável com restrições" era uma das opções existentes no formulário modelo oferecido pelo MinC para que o parecerista pudesse informar sua avaliação final sobre os projetos e caracterizar encaminhamentos necessários. Era uma opção usual, quando se considerava que uma proposta possuía relevância, no âmbito da fruição do bem cultural, mas não tinha informações suficientes sobre a execução. Dessa forma, ao optar pelo parecer "favorável com restrições" apontei observações e recomendações no intuito de sugerir maiores esclarecimentos do proponente sobre a operacionalização do evento, de forma que o conselho e autoridades superiores que deliberariam sobre a aprovação do projeto após a análise técnica para formalização do convênio, tivessem mais subsídios para avaliação.
 (...) 
Dessa forma, para aceitação da inscrição de proposta de trabalho do proponente credenciado junto ao SICONV, os documentos apresentados em referência ao projeto Encontro Cultural de Brasília, de acordo com o inciso V, deveriam incluir, necessariamente, as informações referentes à capacidade técnica e gerencial do proponente para execução do objeto.
Análise Em que pesem a adoção do parecer "favorável com restrições" e as ressalvas, que alertaram as áreas técnicas do MinC quanto às fragilidades da proposta, o pronunciamento da responsável foi favorável à celebração, sem que fossem aferidas a qualificação técnica e a capacidade operacional da entidade convenente, logo os argumentos não são suficientes para elidir a irregularidade.
Com efeito, restou evidenciada a ausência de zelo na verificação de elementos mínimos que evitassem a participação de empresas fraudulentas, sem existência real, conforme informações extraídas do TC Processo 026.176/2011-4, juntado à peça 59.  
Há que se destacar ainda que o parecer técnico à peça 9, p. 270-273, contém falhas importantes em seu conteúdo. Por exemplo, destacam-se as afirmações da parecerista, em 2/9/2010,  de que a proposta apresentava acessibilidade e democratização adequadas, de que o evento promovia o intercâmbio cultural entre artistas e participantes e de que o cronograma de execução da proposta seria exequível, com prazos compatíveis, mesmo estando previsto para ocorrer de 22 a 26/9/2010, e ainda não existir nos autos informações sobre o local de realização do evento, nem carta de anuência com autorização de utilização de espaço público, nem sequer a indicação dos artistas que se pretendia convidar. Essas falhas do parecer são inclusive apontadas no DESPACHO 2126/2010/CONJUR/MinC, de 20/9/2010, que questiona "as conclusões do Parecer técnico, que recomenda o financiamento de um evento cujo conteúdo se desconhece" (peça 9, p. 282) .
Porém, em que pese a Portaria MinC 83/2011, em seu art. 12, I, "a", trazer como responsabilidade do parecerista técnico a "aferição da capacidade técnico-financeira do proponente para execução do projeto apresentado", há que se sopesar o fato de que o art. 18, VII, da Portaria Interministerial-MP/MF/MCT 127/2008, vigente à época, definia que a comprovação da qualificação técnica e da capacidade operacional do proponente poderia ser atestada por meio da emissão de declaração emitida por 3 (três) autoridades do local de sua sede. Sendo assim, a existência das referidas declarações deve ser considerada como atenuante da ação negligente da parecerista quanto a esse ponto.
Deste modo, as razões de justificativas devem ser rejeitadas. Considera-se, no entanto, que como o art. 18, VII, da Portaria Interministerial-MP/MF/MCT 127/2008 previa que a comprovação da capacidade técnica operacional poderia ser verificada mediante a declaração de 3 autoridades locais, deve deixar-se de propor a aplicação da multa legal à responsável.
CONCLUSÃO
	Em face da análise promovida na seção "Exame Técnico" (itens 12 a 78) , verifica-se que as razões de justificativas apresentadas pelos responsáveis: Adoraci Almeida de Mendonça Leão (CPF XXX.077.561-XX) , Emanuel de Oliveira Lima (CPF XXX.690.281-XX) , Helena Oliveira da Silva (CPF XXX.233.305-XX) , Kleber da Silva Rocha (CPF XXX.399.120-XX) , Maria Cláudia da Silva (CPF XXX.911.903-XX) e Rafael Segall Terra (CPF XXX.938.811-XX) não lograram elidir as irregularidades relacionadas no item 7 desta instrução.
Considerou-se revel a responsável Carla Cristina Marques (CPF XXX.275.938-XX) , a qual, instada a se manifestar, optou pelo silêncio, configurando a revelia, nos termos do § 3º, do art. 12, da Lei 8.443/1992. 
INFORMAÇÕES ADICIONAIS
	A defendentes Sra. Adoraci Almeida de Mendonça Leão (CPF XXX.077.561-XX) solicitou a produção de sustentação oral no julgamento do processo, após a apresentação do relatório e antes do voto do relator, pessoalmente e/ou por seus procuradores constituídos (peça 29) .
	Cabe registrar que o pedido de sustentação oral é amparado pelo art. 168 do RI/TCU, devendo ser concedida essa possibilidade à solicitante, incluindo o fornecimento de cópia do relatório antes da sessão.
No TC Processo 011.244/2014-3, que trata de Tomada de Contas Especial instaurada pela Coordenação-Geral de Prestação de Contas (CGPC) da Secretaria de Fomento e Incentivo à Cultura (Sefic) do extinto Ministério da Cultura (MinC) , em desfavor do Instituto Renova Brasil (IRB) e da Sra. Izanete de Fátima Gomes Soares, CPF: XXX.340.331-XX, na condição de Presidente da entidade, em razão da impugnação de despesas quanto aos recursos repassados ao IRB, por força do Convênio 749202/2010, Siconv 749202, celebrado com o MinC, propôs-se multa ao Sr. Henilton Parente de Menezes, Secretário da SEFIC, considerando ser ele o responsável pelas condições estruturais da Secretaria, as quais refletiam na qualidade do processo de trabalho de análise de projetos de convênios.
No TC-Processo 016.665/2014-7, que trata de Tomada de Contas Especial instaurada pelo extinto Ministério da Cultura, em desfavor da empresa Integração Brasileira de Educação, Saúde e Turismo - INBRAEST (CNPJ: 07.668.711/0001-88) e do Sr. Randerson Roger de Oliveira (CPF: XXX.600.701-XX) , dirigente da INBRAEST, em razão da impugnação total das despesas realizadas com os recursos do convênio 748914/2010, firmado pelo Termo de Convênio Siconv 748914/2010 - MINC/AD, não se propôs multa ao referido gestor. Processo em fase de instrução.
No TC-Processo 026.176/2011-4, que trata de auditoria de conformidade, Fiscalização (Fiscalis 772/2011) , o Sr. Henilton Parente de Menezes (CPF XXX.878.943-XX) , então Secretário de Fomento e Incentivo à Cultura (Sefic/MinC) , foi multado conforme item 9.3. do Acórdão 1224/2014-TCU-Primeira Câmara, em decorrência da aprovação e celebração dos convênios, apesar da ausência ou deficiência da análise da qualificação técnica e da capacidade operacional e estatutária das entidades proponentes e/ou convenentes, e da ausência de fiscalização e acompanhamento sobre a execução dos convênios:
9.1.2.1. aprovação e celebração dos convênios 746423, 748378, 749329, 751405, 755092, 747881, 751750, 748283, 748094, 748900, 733326, 748302, 736610, 749202, 753055, 753878, 731985, 735783, 741780, 734460, 743399, 748240, 748068, 748225, 753867, 750264, 748936, 749304, 742271, 749203, 748237, 750623, 748914 e 748388, apesar da ausência ou deficiência da análise da qualificação técnica e da capacidade operacional e estatutária das entidades proponentes e/ou convenentes, em desacordo com os arts. 4º (§ 2º) , 18 (inc. VII) e 22 (caput) da Portaria Interministerial-MP/MF/MCT 127/2008, então vigente, e com a jurisprudência do TCU (Acórdãos 2.261/2005, 2.066/2006 e 1.933/2007, todos do Plenário) , e com fundamento, ainda, no Decreto 6.835/2009, Anexo I, art. 21 (incs. III, IV e V) e art. 29, e 
9.1.2.2. ausência de fiscalização e acompanhamento sobre a execução dos convênios 720557, 746423, 748378, 749329, 751405, 755092, 747881, 751750, 710417, 748283, 748094, 726086, 733326, 748302, 749202, 703741, 731985, 735783, 741780, 734460, 743399, 748068, 748225, 750264, 749304, 723133, 742271, 749203, 748237, 706854, 750623, 748914, 748388 e 710423, em desatenção às disposições da Portaria Interministerial-MP/MF/CGU 127/2008 (então vigente) , arts. 51, § 1º, 52, 53 e 54, e da jurisprudência deste TCU (Acórdãos 2.485/2010, 1.687/2009 e 1.562/2009, todos do Plenário, e 4.378/2009-TCU-2ª Câmara) .
PROPOSTA DE ENCAMINHAMENTO
Ante o exposto, submetem-se os autos à consideração superior, propondo:
a. conhecer da presente representação, satisfeitos os requisitos de admissibilidade previstos nos arts. 235 e 237, inciso VI, do Regimento Interno deste Tribunal, e no art. 103, § 1º, da Resolução TCU 259/2014, para, no mérito, considerá-la procedente;
 b. considerar revel, para todos os efeitos, a responsável Carla Cristina Marques (CPF XXX.275.938-XX) , dando-se prosseguimento ao processo, com fundamento no art. 12, § 3º, da Lei 8.443/1992;
 c. rejeitar as razões de justificativa apresentadas por Adoraci Almeida de Mendonça Leão (CPF XXX.077.561-XX) , Emanuel de Oliveira Lima (CPF XXX.690.281-XX) , Helena Oliveira da Silva (CPF XXX.233.305-XX) , Kleber da Silva Rocha (CPF XXX.399.120-XX) , Maria Cláudia da Silva (CPF XXX.911.903-XX) e Rafael Segall Terra (CPF XXX.938.811-XX) , em relação às audiências constantes dos subitens 7.1. a 7.7. desta instrução;
 d. deixar de aplicar aos responsáveis a multa prevista no  art. 58, inc. II, da Lei 8.443/92 c/c o art. 268, inc. II, do Regimento Interno do TCU, pelas razões a seguir, em sintonia com o previsto no art. 22 do Decreto-lei 4.657/1942 (Lei de Introdução às Normas do Direito Brasileiro) , alterada pela Lei 13.655/2018:
d.1.) Kleber da Silva Rocha (CPF XXX.399.120-XX) , considerando o volume de trabalho, as limitações de pessoal e o atendimento parcial das diligências, agravando a fragilidade sistêmica da atuação do extinto Ministério da Cultura, por meio da Sefic/MinC, no que se refere à análise da qualificação técnica e da capacidade operacional das entidades convenentes, ficou evidenciado que o Diretor de Incentivo à Cultura da Secretaria de Fomento e Incentivo à Cultura do então Ministério da Cultura (Sefic/MinC) atuou dentro da esfera do possível, mesmo que sem a devida diligência, haja vista que o evento em apreço seria realizado em breve, o que demandaria uma decisão imediata acerca da assinatura ou não do convênio - decisão essa que cabia a seus superiores;
d.2.) Adoraci Almeida de Mendonça Leão (CPF XXX.077.561-XX) , considerando o volume de trabalho e as limitações de pessoal da Coordenação de Transferências Voluntárias e da Coordenação-Geral do Fundo Nacional da Cultura - CGFNC, constituindo-se em obstáculos e dificuldades reais enfrentadas pelo gestor em face das exigências das políticas públicas a seu cargo, levando à emissão da Nota Técnica 115/2010-CGFNC/SEFIC, em 3/10/2010, ficou evidenciado que a Coordenadora-Geral do FNC substituta atuou dentro da esfera do possível, mesmo que sem a devida diligência, haja vista que o evento em apreço seria realizado em breve, o que demandaria uma decisão imediata acerca da assinatura ou não do convênio - decisão essa que cabia a seus superiores;
d.3.) Carla Cristina Marques (CPF XXX.275.938-XX) , considerando o volume de trabalho, o atendimento parcial das diligências e a emissão do parecer técnico, ficou evidenciado que a Coordenadora-Geral do Fundo Nacional de Cultura (FNC) atuou dentro da esfera do possível, mesmo que sem a devida diligência, haja vista que o evento em apreço seria realizado em breve, o que demandaria uma decisão imediata acerca da assinatura ou não do convênio - decisão essa que cabia a seus superiores;
d.4.) Maria Cláudia da Silva (CPF XXX.911.903-XX) , considerando o volume de trabalho, o atendimento parcial das diligências e a emissão do parecer técnico ficou evidenciado que a chefe de divisão atuou dentro da esfera do possível, mesmo que sem a devida diligência, haja vista que o evento em apreço seria realizado em breve, o que demandaria uma decisão imediata acerca da assinatura ou não do convênio - decisão essa que cabia a seus superiores;
d.5.) Emanuel de Oliveira Lima (CPF XXX.690.281-XX) , considerando o volume de trabalho, o atendimento parcial das diligências e a emissão das Notas Técnica 115/2010-CGFNC/SEFIC e 122/2010-CGFNC/SEFIC/MinC e do Despacho CGFNC/SEFIC, ficou evidenciado que o Coordenador do Fundo Nacional de Cultura (FNC) atuou dentro da esfera do possível, mesmo que sem a devida diligência, haja vista que o evento em apreço seria realizado em breve, o que demandaria uma decisão imediata acerca da assinatura ou não do convênio - decisão essa que cabia a seus superiores;
d.6.) Helena Oliveira da Silva (CPF XXX.233.305-XX) , considerando que havia no processo declarações que atestavam a capacidade técnica do proponente, fazendo com que a análise da parecerista tenha se concentrado nos aspectos de mérito técnico do projeto e na sua adequação às finalidades da Lei 8.313/1991 e do Decreto 5.761/2006, ficou evidenciado que a Parecerista integrante do banco de pareceristas do então Ministério da Cultura (MinC) atuou dentro da esfera do possível, mesmo que sem a devida diligência, haja vista que o evento em apreço seria realizado em breve, o que demandaria uma decisão imediata acerca da assinatura ou não do convênio;
d.7. ) Rafael Segall Terra (CPF XXX.938.811-XX) , considerando que havia no processo declarações que atestavam a capacidade técnica do proponente, fazendo com que a análise do parecerista tenha se concentrado nos aspectos de mérito técnico do projeto e na sua adequação às finalidades da Lei 8.313/1991 e do Decreto 5.761/2006, ficou evidenciado que o Parecerista integrante do banco de pareceristas do então Ministério da Cultura (MinC) atuou dentro da esfera do possível, mesmo que sem a devida diligência, haja vista que o evento em apreço seria realizado em breve, o que demandaria uma decisão imediata acerca da assinatura ou não do convênio.
e. encaminhar cópia do Acórdão à Secretaria Especial da Cultura do Ministério do Turismo e aos responsáveis, informando que o Relatório e o Voto que o fundamentam estão disponíveis no Portal do Tribunal (www.tcu.gov.br/acordaos) ; 
 f. arquivar o presente processo, com fundamento no art. 169, inciso III, do Regimento Interno do Tribunal.

não há.

Não atuou.

REPRESENTAÇÃO. MINISTÉRIO DA CULTURA. PROCEDIMENTOS PARA APROVAÇÃO DE CONVÊNIOS. IRREGULARIDADES NA VERIFICAÇÃO DA CAPACIDADE OPERACIONAL DA CONVENENTE. ATENUANTES. FALHA SISTÊMICA. ACOLHIMENTO. DAS RAZÕES DE JUSTIFICATIVA. ARQUIVAMENTO.

REPRESENTAÇÃO (REPR)

Secretaria de Controle Externo da Educação, da Cultura e do Desporto (SecexEduc).

Trata-se de representação autuada em razão do item 9.6 do Acórdão 2899/2018-TCU-Plenário, de minha relatoria, com o objetivo de avaliar a regularidade das práticas administrativas do Ministério da Cultura (MinC) , na aprovação, formalização e acompanhamento dos convênios especificados na Nota Técnica 21/DRCUT/DR/SFC/CGU-PR, de 30/7/2010.
	A Controladoria-Geral da União (CGU) verificou graves falhas em uma série de convênios aprovados pelo Ministério da Cultura, no exercício de 2010, destacando a ausência de capacidade operacional dos convenentes para gerenciar o montante de recursos recebido, vínculos entre convenentes e empresas que apresentavam cotações no âmbito dos convênios e suspeita de fraude documental, constituída, entre outras evidências, pela montagem da declaração de funcionamento das entidades convenentes.
	A deliberação foi adotada em tomada de contas especial a respeito de um dos ajustes citados na nota técnica do Controle Interno (Convênio 741780) , na qual as contas do Instituto Educar e Crescer e de sua presidente foram julgadas irregulares, com imputação de débito e multa.
	O julgamento das audiências dos gestores do Ministério da Cultura que atuaram na análise do termo de referência, na emissão e aprovação de parecer técnico do Convênio 741780 não foi realizado na TCE, a fim de realizá-lo em conjunto com a dos demais responsáveis arrolados nesta representação. 
	Quanto ao convênio 741780, portanto, foram ouvidos no TC Processo 009.234/2014-4, por emitirem ou aprovaram pareceres Kleber da Silva Rocha, Rafael Segall Terra, Carla Cristina Marques, Rosângela Nascimento Marques, Joana D'Arc Gurgel Pereira e Cláudio Peret Dias. 
	A fim de cumprir a determinação constante do Acórdão 2899/2018-TCU-Plenário, a unidade técnica verificou que os oito convênios avaliados pela Controladoria-Geral da União resultaram em tomadas de contas especial julgadas ou em trâmite neste Tribunal, nas quais os agentes do Ministério da Cultura que foram signatários dos ajustes foram arrolados como responsáveis.
	Assim, neste processo, foram realizadas audiências de servidores que emitiram ou aprovaram pareceres técnicos nos Convênios 748914 e 749202, cujas tomadas de contas especiais estão pendentes de julgamento e incluíram apenas o gestor signatário no rol de responsáveis (TCs Processo 016.665/2014-7 e Processo 011.244/2014-3, ambos de minha relatoria) .
	Foram chamados Carla Cristina Marques, Adoraci Almeida de Mendonça Leão, Emanuel de Oliveira Lima, Helena Oliveira da Silva, Kleber da Silva Rocha, Maria Cláudia da Silva e Rafael Segall Terra por terem emitido e aprovado pareceres que levaram à assinatura dos convênios 748914 e 749202/2010.
	A Secretaria de Controle Externo da Educação, da Cultura e do Desporto concluiu por rejeitar as razões de justificativa dos responsáveis, sem aplicar-lhes multa, em razão do contexto vigente, que envolvia análise de grande quantidade de propostas financiadas por emendas ao orçamento, nas quais o parlamentar indicava a entidade convenente, que incluía no cadastro do Ministério os documentos exigidos pelas normas vigentes, entre eles, as declarações de funcionamento para atestar a capacidade operacional. 
	Não havia orientação do Ministério ou rotinas de trabalho estabelecidas para que os pareceristas verificassem a procedência da documentação constante dos cadastros e a análise se restringia à mera existência das declarações de funcionamento das entidades, previstas na Portaria Interministerial 127/2008.     
	Ao analisar os autos, verifico que o objeto deste processo coincide com o de auditoria de conformidade realizada no Ministério da Cultura, julgada mediante Acórdão 2965/2012-TCU-Plenário e 1224/2014-1ª Câmara, relator o E. Ministro-Substituto Augusto Sherman Cavalcante.
	O Tribunal, ao julgar o relatório de auditoria, concluiu que os agentes titulares da Secretaria de Fomento e Incentivo à Cultura (Sefic) deveriam responder pelas falhas processuais, que faziam "parte de uma sequência de ações, ou omissões" e que não decorriam de problemas de "formatação ou concepção dos formulários utilizados para análise, atribuíveis apenas aos pareceristas ou analistas técnicos". 
	O relatório de auditoria, adotado pelo Relator, consignou:
	"Conforme entendimento do Tribunal, constante nos excertos acima transcritos, trata-se, antes, de ausência de decisão administrativa, por parte dos dirigentes de cada secretaria do MinC, no sentido de adotar ações para, concretamente, avaliar a qualificação e capacidade das entidades proponentes."
	Nesse sentido, o Acórdão 1224/2014-TCU-Primeira Câmara multou apenas Henilton Parente de Menezes, Secretário de Fomento e Incentivo à Cultura, em razão das falhas sistêmicas verificadas na aprovação de diversos convênios, entre eles, todos os citados na nota técnica da CGU que motivou esta representação.
	Diante das respostas às audiências apresentadas, não há reparos feitos nesse entendimento do Tribunal. Por isso, acolho as razões de justificativa dos responsáveis ouvidos neste processo e no TC Processo 009.234/2014-4.
	Feitas essas considerações, voto para que o Tribunal adote a minuta de acórdão que submeto ao Colegiado.  
TCU, Sala das Sessões, em 29 de novembro de 2022.
WALTON ALENCAR RODRIGUES 
Relator